【裁判字號】    90,易,3533
【裁判日期】    920303
【裁判案由】    詐欺
【裁判全文】
臺灣板橋地方法院刑事判決                          九十年度易字第三五三三號
    公  訴  人  臺灣板橋地方法院檢察署檢察官
    被      告  戊  ○
                乙○○
                己○○
    右  一  人
    選任辯護人  丙○○律師
右列被告因詐欺案件，經檢察官提起公訴（八十九年度偵字第一三八四二、一三八四
三號，九十年度偵緝字第五九二、五九三號），本院判決如左：
    主  文
戊○、乙○○、己○○均無罪。
    理  由
一、本件公訴意旨略以：【一】被告戊○、己○○共同意圖為自己不法之所有，並基
    於概括之犯意，先於民國八十八年四月間，在臺北市○○○路○段三二八號二樓
    乙○○所任職之公司處，持發票人為王登水之支票三紙，向乙○○表示是客票，
    欲向乙○○調借現金，使乙○○陷於錯誤，借款新台幣（下同）六十六萬元予被
    告戊○、己○○二人，惟嗣前開支票屆期（八十八年五月二十九日起）均遭退票
    ，經乙○○查證結果，發現支票均係人頭支票（俗稱芭藥票）。【二】被告戊○
    、己○○復於八十八年五月間，從被告戊○任職不動產仲介公司之友人甲○○（
    所涉詐欺罪嫌，另經臺灣板橋地方法院檢察署檢察官處分不起訴）處得知庚○○
    有土地欲出售，乃基於前開意圖為自己不法所有之概括犯意，於同年五月間某日
    ，夥同被告乙○○，共同意圖為自己不法之所有，向庚○○表示欲購買庚○○位
    於基隆市○○區○○段第二七八之十地號土地，使庚○○陷於錯誤，在臺北縣土
    城市○○路○段一六○號代書處，與被告戊○等人簽約出售前開土地，總價一千
    二百萬元，被告戊○等人並交付被告黃維盛（所涉詐欺罪嫌，另經臺灣板橋地方
    法院檢察署檢察官處分不起訴）為發票人之支票支付價金，被告戊○等人於庚○○同意出售土地後，即推由被告乙○○找熟識之杜明鴻表示，做進出口生意急需
    資金，欲以土地擔保向杜明鴻借錢，使杜明鴻陷於錯誤，借款九百三十萬元予被
    告戊○等人。嗣被告戊○等人即向庚○○表示，為擔保已支付之價金，須先將土
    地抵押予被告戊○，庚○○不疑有他，乃同意辦理抵押權登記，並將相關證件交
    付代書丁○○、陳瑞珠（所涉詐欺罪嫌，另經臺灣板橋地方法院檢察署檢察官處
    分不起訴）辦理登記，惟嗣被告戊○等人所交付之支票均遭退票，庚○○申請土
    地登記簿謄本才發現，前開土地已設定抵押權予杜明鴻之女杜佩容，擔保之金額
    達八百五十萬元，因認被告三人均涉犯刑法第三百三十九條第一項之詐欺取財罪
    嫌云云。
二、按犯罪事實應依證據認定之，無證據不得推定其犯罪事實，刑事訴訟法第一百五
    十四條定有明文。再事實之認定，應憑證據，如未能發現相當證據，或證據不足
    以證明，自不能以推測或擬制之方法，以為裁判基礎；又所謂認定犯罪事實之證
    據，係指足以認定被告確有犯罪行為之積極證據而言，而認定犯罪事實所憑之證
    據，雖不以直接證據為限，間接證據亦包括在內，然而無論直接或間接證據，其
    為訴訟上之證明，須於通常一般人均不致有所懷疑，而得確信其為真實之程度，
    始得據之為有罪之認定，倘其證明尚未達到此一程度，而有合理懷疑存在時，事
    實審復已就其心證上理由予以闡述，敘明其如何無從為有罪之確信，因而為無罪
    之判決，尚不得任意指為違法；另告訴人之告訴，係以使被告受刑事訴追為目的
    ，是其陳述是否與事實相符，仍應調查其他證據以資審認。最高法院分別著有二
    十九年上字第三一○五號、四十年度台上字第八六號、五十二年度台上字第一三
    ○○號、七十六年台上字第四九八六號判例可供參考。
三、查公訴人認被告戊○、乙○○、己○○均涉犯詐欺罪嫌，無非以告訴人庚○○之
    指訴，並據同案被告甲○○、丁○○、陳瑞珠及證人詹茗鈞、杜明鴻陳述，復有
    買賣契約書、支票及退票理由單影本、土地登記簿謄本附卷為其論罪依據。訊之
    被告戊○、乙○○、己○○均堅決否認有何詐欺犯行，被告戊○辯稱：其係在土
    地買賣事後始向乙○○借款三十五萬元，其後並已返還五萬元；而其向告訴人庚○○買受土地，係擬與被告己○○共同建屋出售，未料庚○○指錯該地之地點，
    依該地之實際地點，其位置偏高不便建屋，故始未興建房屋，其並未詐騙告訴人
    乙○○、庚○○等語。被告乙○○辯稱：被告戊○向告訴人庚○○購地之事，伊
    並不知情，亦未到場參與簽約或接洽購地，被告戊○表示擬將款項用以建屋之事
    ，伊亦不知情，伊並未詐騙告訴人庚○○等語。被告己○○辯稱：渠其前即曾向
    乙○○借款，並依一般之利息給付，起訴書所載向乙○○借款之三紙支票，則係
    被告戊○自行持向乙○○借款所用，渠當時有在場；而向告訴人庚○○購地之人
    亦係被告戊○，因戊○表示有土地可用以借款，嗣則由被告乙○○與杜明鴻接洽
    借款之事，當時杜明鴻亦有同往去看土地，然因告訴人庚○○指錯土地，故其等
    指給杜明鴻看之土地地點亦有錯，渠於買賣土地過程中，僅取回其前出借之款項
    ，並未詐騙告訴人乙○○、庚○○等語。
四、按刑法第三百三十九條第一項、第二項之詐欺取財罪及詐欺得利罪之成立，均以
    意圖為自己或他人不法之所有，施用詐術使人將本人或第三人之物交付或因此而
    得財產上不法之利益或使第三人得之為要件，所謂以詐術使人交付或因此而得財
    產上不法之利益，必須被詐欺人因其詐術而陷於錯誤，若其所用方法，不能認為
    詐術，亦不致使人陷於錯誤，即不構成該罪（參照最高法院著有四十六年台上字
    第二六○號判例）。經查：
（一）就告訴人乙○○指訴被告戊○、己○○詐欺部分：告訴人乙○○於偵查中係指
      訴被告己○○於十八年四月間，持經被告戊○背書發票人各為羅福順、王登水
      之支票共三紙向伊借款，被告己○○並稱係因生意週轉需要而向伊調現，且表
      示該等支票有被告戊○背書保證，將來一定兌現絕無問題，惟上開支票屆期提
      示均遭退票，屢經伊聯絡，被告戊○、己○○均避不見面等情，此有告訴人乙○○於偵查中所提之刑事告訴狀一份附於偵查卷可稽，是依該告訴狀所載之內
      容，向告訴人乙○○借款之人，應係被告己○○，而被告戊○則僅係於該等支
      票上背書，是被告戊○既未參與借款，其就被告己○○向告訴人乙○○借款之
      事，是否有施用詐術之行為，即非無疑。而查，告訴人乙○○於本院調查時復
      稱被告戊○向伊調借款項係在本件土地貸款出事之後，其前伊並不認識被告戊○，被告戊○係向伊借用三十餘萬元，其餘款項則為被告己○○積欠伊之款項
    等語（見本院九十年十一月二十七日訊問筆錄），另於本院調查時稱：伊所提
      出之詐欺告訴，係針對發票人各為羅福順、王登水之支票，與被告戊○無關，
      伊係告被告己○○，被告戊○則已返還五萬元款項等語（見本院九十一年五月
      七日訊問筆錄），是持上述支票向告訴人乙○○借款之人既非被告戊○，告訴
      人乙○○亦陳明本件借款與被告戊○無關，足見被告戊○就此部分並未詐騙告
      訴人乙○○甚明。再查，證人即告訴人乙○○所經營公司之會計李家於本院
      調查時則到庭證稱本件借款係被告戊○持票向告訴人乙○○調現，被告己○○
      並未借款等語（見本院九十一年三月十二日訊問筆錄），核與上開告訴人乙○○指訴本件係被告己○○向伊借款等節，並不相符，惟無論本件向告訴人乙○○借款之人，究係被告戊○或己○○，茲所應審究者，應為借款之人有無施用
      詐術使告訴人乙○○允以出借款項。則查，本件向告訴人乙○○借款之人所持
      發票人各為羅福順、王登水之支票共三紙，確係羅福順、王登水本人所簽發乙
      節，業據本院向開戶銀行調閱羅福順、王登水於開立支票存款時所書具之申請
      書及所提之印鑑、國民身分證等相關資料查明無訛，此有中興商業銀行新莊分
      行九十一年四月十一日（九一）興莊字第九一一○三號函、安泰商業銀行板橋
      分行九十一年四月十一日安板作字第五三九號函暨檢附申請資料各一份在卷可
      稽，是參以支票為流通證券，使用支票周轉調現，屬目前經濟社會之常態，而
      被告戊○、己○○其前與告訴人乙○○即有金錢往來，此次亦未異常大量借用
      款項，且事後其等三人並為解決其等債務而有上述購地之情，並未交惡，既為
      告訴人乙○○陳明在卷，故難認該借款之人（被告戊○、己○○）持該等支票
      向告訴人乙○○借款，有何施用詐術之行為可言。至告訴人乙○○持有之上述
      支票倘有不獲兌現之情事，自得另循民事訴訟途徑解決，被告戊○、己○○此
      部分之行為，顯難遽以詐欺罪相繩。
（二）就告訴人庚○○指訴被告戊○、乙○○、己○○詐欺部分：查證人甲○○於偵
      查中係到庭證稱本件土地買賣係告訴人庚○○之弟詹茗鈞告知伊等有一筆土地
      要出售，請彼幫忙找買主，因之前被告戊○有表示想購地當公司資產，彼即順
      便向其提起，其表示有興趣，嗣前往看地後，其決定要購買，之後則在彼公司
      簽約等語，證人詹茗鈞於偵查中亦到庭證述上情不虛，並稱該地原有設定抵押
      ，被告戊○、乙○○其後另有開票交付彼等先行塗銷該抵押權等語，是本件購
      地既非被告戊○、己○○、乙○○主動向告訴人庚○○接洽，而係告訴人庚○○之弟詹茗鈞透過證人甲○○而聯繫被告戊○是否有意購地，被告戊○、乙○○嗣並提出款項予告訴人庚○○塗銷其前之抵押權登記，則被告等於購地之初
      是否有不法所有之意圖及施用詐術之行為，顯非無疑。而本件土地並未移轉登
      記予被告戊○或己○○或乙○○，此有土地登記簿謄本一份附於偵查卷可按，
      且原用以購地所交付予告訴人庚○○之發票人為黃維盛之支票，確係黃維盛本
      人所簽發乙節，業據本院向開戶銀行調閱黃維盛於開立支票存款時所書具之申
      請書及所提之印鑑、國民身分證等相關資料查明無訛，此有第一商業銀行溪湖
      分行九十一年四月十五日一溪湖第七○號函暨檢附申請資料各一份在卷可稽，
      則本件無論購地之初所交付上述黃維盛為發票人之支票是否屆期兌現，然既無
      購地之事，是所應審究者，應係告訴人庚○○指訴該地遭被告等設定抵押權之
      事，有無涉犯詐欺之問題。則查，告訴人庚○○於該地設定抵押權登記予杜佩
      容之時，有親往簽名、蓋章乙節，此為告訴人庚○○於偵查中即陳明在卷（見
      八十九年度他字第八五八號偵查卷第六二頁背面），證人即辦理本件抵押權設
      定登記之代書丁○○、陳瑞珠於偵查時亦分別到庭證述本件抵押權設定契約書
      係告訴人庚○○自行於其上簽名，資料亦為庚○○所提供等情明確（見同上偵
      查卷第六二頁背面），證人丁○○於本院調查時並到庭證稱當時作業程序約需
      時三十分鐘，在彼所經營之代書事務所處理時，有多人在場，彼可以確定告訴
      人庚○○係看過契約書內容後，自行同意設定抵押，彼做事謹慎，故均係請當
      事人親自簽名等語（見本院九十一年六月四日訊問筆錄），綜上以觀，告訴人
      庚○○既係自行同意將該地設定抵押予杜佩容，就此即難諉稱不知，足見告訴
      人庚○○指訴該地遭被告等施用詐術而設定抵押權等情，確有瑕疵可指。從而
      ，為訴訟上證明之資料，須通常一般之人均不致於有所懷疑，而得確信其為真
      實之程度者，始得據為有罪之認定，倘其證明尚未達於此一程度，而有合理性
      懷疑存在時，即不得遽認被告犯罪；又刑事訴訟之被告依法並無自證無罪之義
      務，若控罪所憑之積極證據，在生活經驗上尚不足以排除其他有利被告之合理
      推斷，致不足以證明犯罪事實時，仍不能因被告否認犯罪之辯解不成立，資為
      無視積極證據不足之理由，通觀最高法院七十六年度台上字第四九八六號、三
      十年上字第四八二號、三十年上字第一八三一號等判例所持一貫見解，不難明
      瞭。本院綜合卷證資料，對於公訴意旨所指被告三人詐欺告訴人庚○○之犯行
      ，客觀上既尚未達於通常一般人均不致有所懷疑，而得確信其犯罪事實之程度
      ，依「罪證有疑，利於被告」之法則，即應作有利於被告等之認定。
五、綜合上述，本件被告戊○、己○○並無詐欺告訴人乙○○，而被告戊○、己○○
    、乙○○亦未詐欺告訴人庚○○之事實已甚明確，被告等前揭所辯各節，堪足採
    信。此外，又查無其他積極證據足證被告三人有何詐欺犯行，尚不能證明其等犯
    罪，爰依法諭知無罪之判決。
六、被告己○○、乙○○經合法傳喚均無正當理由不到庭，本院認其等所犯之罪係應
    判決無罪之案件，爰不待其等之陳述逕行判決。
據上論斷，應依刑事訴訟法第三百零一條第一項、第三百零六條，判決如主文。
本案經檢察官馬凱蕙、蔡偉逸分別到庭執行職務。
中        華        民國      九十二     年     三      月    三  日
                                    臺灣板橋地方法院刑事第五庭
                                        法  官  邱 靜 琪
右正本證明與原本無異。
如不服本判決，應於判決送達後十日內向本院提出上訴狀 (應附繕本) ，上訴於臺灣
高等法院。
                                        書記官  黃 頌 棻
中        華        民      國      九十二     年     三      月    五  日


司法院資訊處製作；財團法人民間司法改革基金會備份。
